【裁判字號】    98,訴,1431
【裁判日期】    990526
【裁判案由】    遷讓房屋
【裁判全文】
臺灣臺南地方法院民事判決              98年度訴字第1431號
原      告  丙○○
訴訟代理人  何冠慧律師
被      告  甲○○
            乙○○
前二人共同
訴訟代理人  徐朝琴律師
上列當事人間請求遷讓房屋事件， 本院於民國99年5月12日言詞
辯論終結，判決如下：
    主      文
被告甲○○應自坐落臺南市○區○○段75地號土地及其上同地段
71建號房屋及如附圖所示之增建一層、二層、鴿舍及涼棚（面積
共59平方公尺）遷出，並將該房地交還原告。
被告甲○○應自民國98年10月8日起 至交還前項房地之日止，按
月給付新臺幣壹仟玖佰伍拾壹元。
被告乙○○應自坐落臺南市○區○○段76地號土地及其上如附圖
所示之增建一層及涼棚（面積共83平方公尺）遷出，並將該房地
交還原告。
被告乙○○應自民國98年10月8日起 至交還前項房地之日止，按
月給付新臺幣貳仟壹佰陸拾柒元。
原告其餘之訴駁回。
訴訟費用由被告負擔十分之九，其餘由原告負擔。
本判決第一項於原告以新臺幣壹拾萬元為被告甲○○供擔保後，
得假執行。但被告甲○○如以新臺幣參拾萬元為原告預供擔保後
，得免為假執行。
本判決第二項於各期屆至時，經原告每期以新臺幣陸佰伍拾元為
被告甲○○供擔保後，得假執行。但被告甲○○如於假執行程序
實施前，以新臺幣壹仟玖佰元為原告供擔保後，得就該按月到期
部分免為假執行。
本判決第三項於原告以新臺幣壹拾壹萬元供擔保後，得假執行。
但被告乙○○如以新臺幣拾貳萬元為原告預供擔保後，得免為
假執行。
本判決第四項於各期屆至時，經原告每期以新臺幣柒佰元為被告
乙○○供擔保後得假執行。但被告乙○○如於假執行程序實施前
，以新臺幣貳仟壹佰元為原告供擔保後，得就該按月到期部分免
為假執行。
原告其餘假執行之聲請駁回。
    事實及理由
一、訴狀送達後，原告不得將原訴變更或追加他訴；不變更訴訟
    標的，而補充或更正事實上或法律上之陳述者，非為訴之變
    更或追加， 民事訴訟法第255條第1項本文及第256條定有明
    文。本件原告於民國99年5月12日更正訴之聲明， 揆諸前開
    法條，僅屬更正法律上之陳述，並非變更訴訟標的，應予准
    許，先予敘明。
二、原告主張略以：伊配偶即訴外人吳清朝於95年3月2日將被告
    甲○○占有之【台南市○○段75地號土地（以下簡稱系爭75
    地號土地）及坐落其上之同地段71建號房屋暨如臺南市東南
    地政事務所土地複丈成果圖（以下簡稱附圖）所示面積59平
    方公尺之增建建物（以下簡稱系爭Ａ建物，並與系爭75地號
    土地合併簡稱系爭Ａ房地）】、及被告乙○○占有之【台南
    市○○段76地號土地（以下簡稱系爭76地號土地）及坐落其
    上門牌號碼台南市○○路211巷52號 如附圖所示含一層房屋
    及涼棚面積共88平方公尺之增建建物（（以下簡稱系爭Ｂ建
    物，並與系爭76地號土地合併簡稱系爭Ｂ房地）】贈與原告
    ，原告為系爭Ａ房地及系爭Ｂ房地（以下合併簡稱系爭ＡＢ
    房地）之所有人。吳清朝雖曾於贈與系爭ＡＢ房地前之不詳
    時日，同意出借系爭ＡＢ房地予被告二人居住，惟未訂立使
    用借貸期限；原告於受贈後從未同意將系爭房地借予被告二
    人使用。嗣原告為籌措生活費及吳清朝之醫療費用，欲出售
    系爭ＡＢ房地，遂請求被告二人自系爭ＡＢ房地遷出，惟為
    被告二人所拒絕；而被告二人繼續占有系爭ＡＢ房地，已致
    原告無法使用而受有相當於租金之損害， 爰依民法第767條
    前段及第179條前段規定， 請求被告二人返還系爭ＡＢ房地
    及相當於租金之損害賠償等語。並聲明求為判決：
    1.被告甲○○、乙○○應將坐落於台南市○區○○段75、76
      地號土地及同段71建號房屋及其他如臺南市東南地政事務
      所99年3月1日複丈成果圖所示增建之房屋交還予原告。
    2.被告二人應連帶給付原告自起訴狀繕本送達之翌日起至交
      還上開房地之日止，按月以10,000元計算之損害金。
    3.願供擔保請准宣告得為假執行。
二、被告部分：
（一）被告甲○○抗辯略以：伊自幼即居住在系爭Ａ房地，吳清
      朝曾向原告及其他家人表示將於過往後將系爭Ａ房地給伊
      ；而原告及吳清朝已於78年4月間搬離系爭Ａ房地， 另居
      住他處，系爭Ａ房地即交由伊居住使用至今，伊並非無權
      占有；原告相當清楚伊與吳清朝間借用Ａ房地之協議，雖
      嗣後於95年3月17日 受贈取得系爭ＡＢ房地所有權，惟協
      議之效力仍應擴張及於原告等語，資為抗辯。
（二）被告乙○○抗辯略以：伊於88年間自外遷回後，經吳清朝
      同意即居住在系爭Ｂ房地，迄今已10餘年，伊係基於無償
      使用借貸之法律關係占有系爭Ｂ房地，並非無權占有；原
      告相當清楚伊與吳清朝間之借用系爭Ｂ房地協議，雖嗣後
      於95年3月17日受贈取得系爭Ｂ房地所有權， 惟協議之效
      力仍應對擴張及於原告等語，資為抗辯。
（三）被告二人均聲明求為判決：1.原告之訴駁回。2.如受不利
      之判決，願供擔保請准免為假執行。
三、原告主張被告二人無權占有系爭房地，請求遷讓、返還系爭
    ＡＢ房地，被告二人雖不爭執仍占有使用系爭ＡＢ房地乙節
    ，惟均否認係無權占有，並以前揭情詞置辯。是本件爭點即
    在於被告二人對於系爭ＡＢ房地是否為無權占有？若係無權
    占有，原告得請求之不當得利金額為何？茲分述如下：
（一）被告二人是否無權占有系爭ＡＢ房地？
    1.按債權契約為特定人間之權利義務關係，僅債權人得向債
      務人請求給付，不得以之對抗契約以外之第三人，此為債
      之相對性原則。查系爭房地於95年3月2日由吳清朝贈與予
      原告前，吳清朝曾借予被告二人使用，並未定償還期限之
      情，為雙方所不爭執，固堪認為真實；惟就系爭ＡＢ房地
      之無償使用借貸契約，僅存在於吳清朝與被告二人之間，
      被告二人並無向原告主張此契約效力之餘地，始符債之相
      對性原則。是被告二人抗辯與吳清朝間借用系爭ＡＢ房地
      之協議應擴張至原告云云，自不足採。
    2.被告二人復抗辯向吳清朝借用系爭ＡＢ房地時，原告亦有
      同意，進而抗辯其等占用系爭ＡＢ房地並非無權占有云云
      ，惟為原告所否認。查，縱吳清朝同意出借系爭ＡＢ房地
      予被告二人之時原告亦曾表示同意，惟斯時原告既非系爭
      ＡＢ房地之有權處分人，原告當時之同意，並不生任何效
      力。是被告二人此部分抗辯，亦不足採。而原告主張與被
      告二人就系爭ＡＢ房地並無任何使用借貸契約存在，自為
      可採。
    3.按繼承，因被繼承人死亡而開始，民法第1147條定有明文
      。再按繼承人於被繼承人死亡前，固有將來可以繼承其遺
      產之期待權，惟繼承人對於被繼承人生前處分其財產，既
      不得為任何之異議，自不生其期待權被侵害之問題，最高
      法院88年度台上字第1662號判決要旨參照。查，原告主張
      吳清朝曾說於過往後要讓小孩（即被告二人）繼承系爭Ａ
      Ｂ房地，而在讓小孩繼承前先讓他們居住云云，雖經證人
      即吳清朝前妻丁○○到庭證述明確，惟揆諸前開法條及說
      明，被告二人雖為吳清朝之繼承人，但對吳清朝仍在世時
      處分財產之方式，並無任何置喙餘地。是被告二人對於吳
      清朝將系爭ＡＢ房地贈與原告之行為，並不得為任何異議
      。從而，被二人以吳清朝曾承諾將系爭ＡＢ房地由其繼承
      為由，抗辯其有權占有系爭ＡＢ房地云云，實不足採。
    4.系爭Ａ房地與系爭Ｂ房地在構造上及使用上均已具獨立性
      ，並由被告甲○○及乙○○分別使用等情，業據本院履勘
      現場查明屬實，且為被告二人陳明。是原告主張被告二人
      係共同占用系爭ＡＢ房地，應就返還系爭ＡＢ房地負連帶
      責任云云，不足採信。
    5.綜上所述，被告二人均係無權占用系爭房地，原告以所有
      權人之地位，依民法第767條前段規定 請求被告二人分別
      返還系爭ＡＢ房地，為有理由，應予准許。
（二）原告可請求之不當得利金額？
    1.按無法律上之原因而受利益，致他人受損害者，應返還其
      利益，民法第179條前段定有明文。 至其得請求返還之範
      圍，應以對方所受之利益為度，非以請求所受損害若干為
      準，無權占有他人土地，可能獲致相當於租金之利益為社
      會通常之觀念，最高法院61年台上字第1695號判例可資參
      照；又按相當於租金利益之計算標準，應參酌土地法第97
      條第1項之規定，予以計算較為客觀公允。 再按城市地方
      房屋之租金，以不超過土地及其建築物申報價額年息百分
      之10為限，土地法第97條第1項定有明文； 而所謂土地價
      額係指法定地價而言，則為土地法施行法25條所明定。
    2.本件被告二人均係無權占用系爭ＡＢ房地，業如前述，則
      原告依不當得利法則，請求被告二人應給付自起訴狀送達
      翌日起即98年10月8日起至交還系爭ＡＢ房地止 「相當租
      金」之不當得利，即屬有據。又系爭Ａ建物與系爭Ｂ建物
      ，在構造上及使用上均具獨立性，為被告甲○○及被告乙
      ○○分別占有、使用，已如前述，自應個別計算其占用之
      利益，即原告對被告二人之不當得利請求權，係分別存在
      ，則原告請求被告二人負「連帶」責任，自屬無據，不應
      准許。
    3.系爭ＡＢ房地係位於台南市南區、交通尚稱便利、被告二
      人目前均供住家使用、屋齡已多年等情，為兩造所不爭執
      ，並經本院至現場勘驗查明。本院審酌系爭ＡＢ房地所在
      位置、屋齡、當地繁榮程度等因素，認使用系爭ＡＢ房地
      之對價以土地之申報地價及房屋稅總價額 年息百分之8計
      算，尚稱適當。經查，被告甲○○佔用之系爭75地號土地
      ，面積為74平方公尺，而被告乙○○佔用之系爭76地號土
      地，面積為89平方公尺， 該二筆土地於96年1月申報地價
      均為2,160元； 又被告甲○○佔用之系爭Ａ建物於98年核
      定之課稅現值為132,800元（參卷附房屋稅籍證明書），
      而被告乙○○占用之系爭Ｂ建物，雖僅一層樓，但一層樓
      之面積已達83平方公尺（參附圖），且建於系爭Ａ建物之
      後，本院認比照系爭Ａ建物之課稅現值計算其不當得利之
      金額，亦稱允當。
    4.綜上，原告得請求被告甲○○給付相當租金之不當得利為
      每月1,951元【計算式：（土地：2,160元74平方公尺
      0.0812月＝1,066元）＋ （建物：132,800元00.08
      12月＝885元，元以下四捨五入）＝1,951元】，而得請求
      被告乙○○給付相當租金之不當得利 為每月2,167元【計
      算式：（土地：2,160元89平方公尺0.0812月＝1,2
      82元）＋ （建物：132,800元00.0812月＝885元，元
      以下四捨五入）＝2,167元】。
（三）綜上所述， 原告依民法第767條前段規定請求被告二人分
      別返還系爭ＡＢ房地，為有理由，應予准許。又原告依不
      當得利法則請求被告甲○○自起訴狀繕本送達翌日即98年
      10月8日起至返還系爭Ａ房地止按月給付1,951元，及請求
      被告乙○○自起訴狀繕本送達翌日 即98年10月8日起至返
      還系爭Ｂ房地止 按月給付2,167元，均有理由，應予准許
      ；逾前揭範圍之請求，為無理由，應予駁回。
四、兩造均陳明願供擔保以代釋明，聲請宣告假執行或免為假執
    行，於原告勝訴部分，經核尚無不合，爰分別酌定相當之擔
    保金額宣告之。至於原告敗訴部分，該部分假執行及免為假
    執行之聲請，已失所附麗，均不應准許。
五、據上論結，原告之訴，一部有理由，一部無理由，依民事訴
    訟法第79條、第390條第2項、第392條，判決如主文。
中    華    民    國    99    年    5     月    26    日
                          臺灣臺南地方法院民事第三庭
                                法  官  王 獻 楠
上為正本，係照原本作成。
如不服本判決，應於本判決送達後20日內提出上訴狀（須按他造
當事人之人數附繕本）。
中    華    民    國    99    年    5     月    27    日
                                書記官  李 靜 怡

司法院資訊處製作；財團法人民間司法改革基金會備份。
